臺灣基隆地方法院民事判決
110年度重訴字第51號
原      告  蘇仲偉  
                      通訊地址：臺北市○○區○○路0段000                                號6樓
訴訟代理人  盧佳宏  
被      告  陳慶聲  


            陳頌聲  


            闕瑞一（即陳正聲之繼承人）


            陳美成（即陳正聲之繼承人）


            陳澄聲  



            陳婉聲    籍設新北市○○區○○街000○0號00                         樓之0(於000年0月00日遷出國外)


            陳嬛聲  


            陳讚聲  


            陳慧如  


上列當事人間請求分割共有物事件，本院於民國111年11月8日言
詞辯論終結，判決如下：
    主  文
被告闕瑞一、陳美成應就被繼承人陳正聲所遺坐落基隆市○○區○○
段000地號土地(面積26,242平方公尺、應有部分1/27)、同段第4
66之23地號土地(面積3,745平方公尺、應有部分1/27)之所有權
辦理繼承登記。
兩造共有坐落基隆市○○區○○段000地號土地、同段第466之23地號
土地，准予變價分割，並就賣得價金，按兩造原應有部分比例分
配之。
訴訟費用由兩造各依附表所示之應有部分比例負擔。
    事實及理由
壹、程序方面
    本件被告經合法通知，均未於言詞辯論期日到場，核無民事
    訴訟法第386 條各款所列情形，爰依原告聲請，由其一造辯
    論而為判決。
貳、實體事項
一、原告起訴主張：
  ㈠坐落基隆市○○區○○段000地號土地、同段第466之23地號土地(
    下稱系爭土地)為兩造共有，原告之應有部分為10/27，被告
    陳慶聲、陳頌聲之應有部分各為11/54 ，被告陳正聲、陳澄
    聲、陳婉聲、陳嬛聲、陳讚聲及陳慧如之應有部分各為1/27
    ，而系爭土地並無不能分割之情形，兩造間也無不為分割之
    特約，惟兩造就分割方法未能達成協議，原告自得依民法第
    823 條、第824 條規定請求分割共有物。
  ㈡次按，因繼承於登記前已取得不動產物權者，非經登記不得
    處分其物權，亦為民法第759條所明定。查系爭土地原共有
    人之一陳正聲已於90年10月16日死亡，應由其配偶即被告闕
    瑞一、子女即被告陳美成共同繼承，惟該等繼承人均迄未就
    所繼承前開土地辦理繼承登記，依法自應先命其等辦理繼承
    登記後再予分割。
  ㈢又分割之方法，不能協議決定者，法院得因任何共有人之聲
    請，命為左列之分配：原分配顯有困難時，得變賣共有物
    ，以價金分配於各共有人；或以原物之一部分分配於各共有
    人，他部分變賣，以價金分配於各共有人，民法第８２３條第１
    項、第824條第2項第2款分別定有明文。本件系爭土地為保
    護區，且皆面臨8米計劃道路，現遭第三人之墳墓、車棚所
    占用，經通知共有人後無法自行協議分割，爰請求為原物分
    割，分割方案如附件所示。
二、被告方面：
    被告經合法通知，均未於言詞辯論期日到場，亦未提出書狀
　　作何聲明或陳述。
參、本院判斷：
  ㈠原告主張系爭土地為兩造所共有，原告之應有部分為10/27，
    被告陳慶聲、陳頌聲之應有部分各為11/54 ，被告陳正聲、
    陳澄聲、陳婉聲、陳嬛聲、陳讚聲及陳慧如之應有部分各為
    1/27，惟陳正聲已於90年10月16日死亡，其繼承人即被告闕
    瑞一、陳美成，均迄未辦理繼承登記。又系爭土地並無因法
    令限制不許分割，且無因使用目的有不能分割，而兩造亦未
    訂有不能分割之協議等情，業據其提出系爭土地登記第三類
    謄本、被告闕瑞一及陳美成之戶籍謄本（現戶部分）、陳正
    聲之繼承系統表等為證，而被告經合法送達，均未於言詞辯
    論期日到場，亦未提出書狀作何有利於己之聲明或陳述，是
    本院依調查證據之結果及斟酌全辯論意旨，應堪認原告上開
    主張為真實。
　㈡按繼承人自繼承開始時，除本法另有規定外，承受被繼承人
    財產上之一切權利、義務。但權利、義務專屬於被繼承人本
    身者，不在此限，民法第1148條第1項定有明文；又按分割
    共有物乃直接對共有物之權利有所變動，性質上屬處分行為
    ，故共有不動產之共有人中有已死亡者，依民法第759條規
    定，其繼承人，自非先經繼承登記，不得訴請分割共有物，
    而於該繼承人為被告之情形，為求訴訟之經濟，原告可就請
    求繼承登記及分割共有物之訴一併提起，即以一訴請求該死
    亡共有人之繼承人辦理繼承登記並請求該繼承人於辦理繼承
    登記後，與原告及其餘共有人分割共有之不動產（最高法院
    68年第13次民事庭會議決議㈡、70年第2次民事庭會議決議㈡
    、69年度台上字第1134號判例意旨參照）。查原告主張系爭
    土地共有人之一陳正聲已於90年10月16日死亡，其繼承人被
    告闕瑞一、陳美成等2人，迄今未就陳正聲所遺系爭土地辦
    理繼承登記，揆諸前開說明，原告主張陳正聲之繼承人應就
    陳正聲所遺系爭土地辦理繼承登記，應予准許，爰判決如主
    文第1項所示。
  ㈢次按共有物之分割，依共有人協議之方法行之。分割之方法
    不能協議決定，或於協議決定後因消滅時效完成經共有人拒
    絕履行者，法院得因任何共有人之請求，命為下列之分配：
    以原告分配於各共有人。但各共有人均受原物之分配顯有
    困難者，得將原物分配於部分共有人。原物分配顯有困難
    時，得變賣共有物，以價金分配於各共有人；或以原物之一
    部分分配於各共有人，他部分變賣，以價金分配於各共有人
    ，民法第824條第1項、第2項定有明文。又按分割共有物，
    究以原物分割，或變價分割為適當，法院應斟酌當事人意願
    、共有物之使用情形、物之經濟效用及全體共有人之利益等
    情形而為適當分割，不受共有人所主張分割方法之拘束（最
    高法院87年度台上字第1402號裁判亦同此見解）。經查，系
    爭土地地目為林地，使用地類別屬都市計劃土地使用分區為
    保護區，土地上現有多處設有車庫及水泥座墳墓，各共有人
    均未使用系爭土地等情，有原告提出之現場照片及基隆市暖
    暖區公所111年10月11日以基暖經字第1110001392號函檢送
    本院會勘紀錄(含現場照片)在卷可稽（詳本院卷第275-283
    頁、第347-354頁），系爭土地雖查無有何依法令不能分割
    之情形，惟被告陳婉聲於111年4月18日已遷出國外，被告陳
    澄聲長期居住於德國(詳本院卷第167頁），就系爭土地原物
    之占有使用收益對其並無實益，是本院審酌系爭土地並無不
    能分割之情形，兩造亦無不能分割之約定，但因部分共有人
    已不在國內，是若以原物分割對部分共有人事實上因不在國
    內而無實益，實不利於土地之利用價值，亦減損其經濟利益
    ，若採行變價分割，則共有人可透過出賣方式將該土地整筆
    出售，俾以提高土地之交換價值，再由共有人按應有部分比
    例分配價金，較能維護系爭共有物之完整，增進系爭共有物
    之使用利益而符合各共有人間之公平性，對共有人自應屬有
    利，復斟酌系爭土地面積之面積、地形、客觀情狀、經濟價
    值及各共有人之意願等一切情狀，認系爭土地應採行變價分
    割之方式分割，並將價金按兩造應有部分之比例予以分配，
    爰判決如主文第2項所示。
  ㈣第按，繼承人有數人時，在分割遺產前，各繼承人對於遺產
    全部為公同共有，民法第1151條定有明文。經查，被告闕瑞
    一、陳美成等人就其等所繼承陳正聲所遺系爭土地應有部分
    之所有權，既尚未辦理分割，則依前開民法第1151條之規定
    ，其等就繼承取得之前開土地，仍應成立公同共有關係，故
    就本件變價分割後之價金部分，仍應按其等之應繼分維持公
    同共有關係，附此敘明。
  ㈤末按因共有物分割、經界或其他性質上類似之事件涉訟，由
    敗訴當事人負擔訴訟費用顯失公平者，法院得酌量情形，命
    勝訴之當事人負擔其一部，民事訴訟法第80條之1 定有明文
    。查，分割共有物之訴，核其性質，兩造本可互換地位，本
    件原告起訴雖於法有據，然被告之應訴乃法律規定所不得不
    然，且本件分割結果，共有人均蒙其利，若由敗訴之被告負
    擔，顯失公允。是斟酌兩造因分割系爭共有物所受之利益，
    認本件兩造依應有部分比例負擔訴訟費用，核屬允洽，爰諭
    知如主文第3項所示。
肆、本件判決之基礎已臻明確，兩造其餘之攻擊、防禦方法及舉
    證，核與判決結果無影響，爰不一一論列，併此敘明。
伍、據上論結，本件原告之訴為有理由，依民事訴訟法第385條
    第1項前段、第80條之1 ，判決如主文。
中　　華　 民　　國   111    年   11     月    22    日
                 民事庭法　官　林淑鳳　　　　　
以上正本係照原本作成。
如對本判決上訴，須於判決送達後20日內向本院提出上訴狀。如
委任律師提起上訴者，應一併繳納上訴審裁判費。
中　　華　　民　　國　　111 　年　　11　　月　　22　　日
                        書記官　張景欣
附表：
編號 共有人姓名 訴訟費用負擔之比例 1 原告蘇仲偉 10/27 2 被告陳慶聲 11/54 3 被告陳頌聲 11/54 4 被告陳澄聲 1/27 5 被告陳婉聲 1/27 6 被告陳嬛聲 1/27 7 被告陳讚聲 1/27  8 被告陳慧如 1/27  9  陳正聲之繼承人即：被告闕瑞一、陳美成 連帶負擔1/27 合計  100%